【裁判字號】    98,台上,1189
【裁判日期】    980702
【裁判案由】    確認通行權存在
【裁判全文】
最高法院民事判決            九十八年度台上字第一一八九號
上  訴 人   台灣省台中農田水利會
法定代理人  乙○○
訴訟代理人  蔣志明律師
被 上訴 人  甲○○
訴訟代理人  鐘登科律師
上列當事人間請求確認通行權存在事件，上訴人對於中華民國九
十七年十二月九日台灣高等法院台中分院第二審更審判決（九十
七年度上更(一)字第二七號），提起上訴，本院判決如下：
    主  文
原判決廢棄，發回台灣高等法院台中分院。
    理  由
本件被上訴人主張：伊所有坐落台中市西屯區○○○段八六號土
地（下稱系爭土地）係與公路無適宜聯絡之袋地，須通行上訴人
所有同段八七、八七之二號土地（以下合稱八七號等土地）內如
原判決附圖所示Ａ部分土地（下稱Ａ部分土地），俾連接台中市
○○路，惟為上訴人所拒等情，爰依民法第七百八十七條第一項
前段、第七百八十八條規定，求為確認伊對Ａ部分土地通行權存
在，並命上訴人對該部分土地不得毀損、設置障礙物，及容忍伊
通行與設置道路之判決。
上訴人則以：系爭土地及同段八八號土地（下稱八八號土地）原
均屬訴外人鄭王月娥所有，鄭王月娥曾與伊協調換地未果，竟將
系爭土地出售予被上訴人，再由被上訴人向伊主張通行權，自非
合理。況與系爭土地連接之同段八九之四七、之四八、之三二、
之三三、之三四號土地（以下合稱八九之四七號等土地），屬預
留之巷道，被上訴人可藉該巷道通行，亦可經由惠北巷十三弄對
外聯絡，其請求通行Ａ部分土地，損害伊權利甚鉅，自非損害最
少之通行方法等語，資為抗辯。
原審廢棄第一審所為被上訴人敗訴之判決，改判如其聲明，係以
：系爭土地為被上訴人所有，八七號等土地則為上訴人所有，其
中八七之二號土地在八七號土地之西側，面臨台中市○○路，八
六號土地則與公路不相通等情，為兩造所不爭執。按土地因與公
路無適宜之聯絡，致不能為通常使用者，土地所有人得通行周圍
地以至公路；但對於通行地因此所受之損害，應支付償金。前項
情形，有通行權人應於通行必要之範圍內，擇其周圍地損害最少
之處所及方法為之。民法第七百八十七條第一、二項定有明文。
次按「民法第七百八十七條第一項所謂土地與公路無適宜之聯絡
，致不能為通常之使用，其情形不以土地絕對不通公路為限，即
土地雖非絕對不通公路，因其通行困難以致不能為通常之使用時
，亦應許其通行周圍地以至公路」，最高法院亦著有五十三年台
上字第二九九六號判例可資參照。系爭土地與八八號土地雖原均
屬鄭王月娥所有，其將系爭土地出售予被上訴人，惟系爭土地既
屬袋地，被上訴人即得主張通行權，上訴人謂其主張通行權，有
違誠信云云，尚非可取。又系爭土地雖可自他人建物之法定空地
即同段八九之四七號土地連結八八號土地，但八八號土地與惠來
路之交界，為一三角形尖端，仍須再經過八八之七號土地，始能
達通行之目的；另八九之四七號等土地雖均為供作防火隔間使用
之法定空地，但均已建滿建物，且其出口處之寬度亦僅十公分左
右，不足以供正常之通行使用。是上訴人抗辯被上訴人可自上開
土地通行，亦不足取。再系爭土地與八九之五號土地之間，有一
圍牆之隔，將該圍牆拆除，固可通惠北巷十三弄，再由該弄連接
惠北巷，然該八九之五號土地上已蓋有三層樓房之建物，由巷道
左側三層樓房外凸的二、三樓牆面所量結果，至電線桿之寬度為
一．二五米，至圍牆內側之寬度為一．五米，如以一樓內縮之牆
面起算至圍牆外緣之寬度亦僅有二．四米，均不足以供被上訴人
通行之用；況由該圍牆外側至同段八五號土地上建物間之空地，
屬他人所有之土地，如以上訴人所稱之方式通行，勢必侵入同段
八五號、一○三之一九、之二○號及八九之一九號土地，影響更
多人。至於證人即現使用兩造上述土地之陳誠洲雖證稱如上訴人
將八七號土地收回，致伊不能經由該土地通行至惠來路，伊可從
系爭土地後面惠北巷之巷道通行云云，惟該處為一三角形長形巷
道，長度約二十公尺，巷道內側寬度只有七十公分，顯非適當之
通行道路。系爭土地既為袋地，通行上訴人所有八七號等土地，
復為損害最小之處所及方法，則被上訴人請求確認就Ａ部分土地
之通行權存在，上訴人對於該土地不得毀損、設置障礙物，並應
容忍其通行及設置道路，洵屬正當，應予准許等語，為其判斷之
基礎。
惟按土地因與公路無適宜之聯絡，致不能為通常使用者，土地所
有人雖得通行周圍地以至公路，惟應於通行必要之範圍內，擇其
周圍地損害最少之處所及方法為之，民法第七百八十七條規定甚
明。所謂得通行之周圍地，並不以現為道路，或係最近之聯絡捷
徑為限；且如有多數周圍地可供通行，應比較各土地所有人可能
受有之損害，擇其損害最少之處所通行之。原審雖謂通行上訴人
所有之Ａ部分土地，係損害最小之處所及方法云云，惟依原審勘
驗筆錄及其附圖所載，上訴人所有之八七號等土地現已蓋滿鐵皮
屋及平房（見原審更字卷二八、二九頁），則該土地如何供被上
訴人通行及設置道路？而其認上訴人提供通行之道路須達四米寬
，理由又為何？再上訴人於原審抗辯：被上訴人可由相鄰之八九
之四七號土地（屬他人建物之法定空地），經鄭王月娥所有之八
八號土地及其左側八八之七號土地通至惠來路，因八八之七號土
地目前為空地，且須提供通行之面積甚小，係對周圍地損害最少
之處所及方法等語（見同上卷五二至五三頁、通行位置圖見同卷
六五頁）；原審亦未加以調查審認，即逕為不利上訴人之論斷，
理由均有不備。上訴論旨，執以指摘原判決不當，求予廢棄，非
無理由。
據上論結，本件上訴為有理由。依民事訴訟法第四百七十七條第
一項、第四百七十八條第二項，判決如主文。
中    華    民    國  九十八  年    七    月    二    日
                      最高法院民事第一庭
                          審判長法官  蕭  亨  國
                                法官  葉  勝  利
                                法官  高  孟  焄
                                法官  鄭  玉  山
                                法官  魏  大  喨
      本件正本證明與原本無異
                                      書  記  官
中    華    民    國  九十八  年    七    月   十四   日
                                                      K


司法院資訊處製作；財團法人民間司法改革基金會備份。
